【裁判字號】    97,簡上,43
【裁判日期】    971014
【裁判案由】    重利
【裁判全文】
臺灣宜蘭地方法院刑事判決              97年度簡上字第43號
上  訴  人  臺灣宜蘭地方法院檢察署檢察官
被      告  甲○○
上列上訴人因被告重利案件，不服本院羅東簡易庭於中華民國97
年6月12日所為97年度羅簡字第213號第一審判決（聲請簡易判決
處刑案號：97年度偵字第1076號），提起上訴，本院合議庭為第
二審判決如下：
    主    文
原判決撤銷。
甲○○犯如附表所示之罪，各處如附表所示之刑。應執行有期徒
刑肆月，如易科罰金，以新臺幣壹仟元折算壹日。
    犯罪事實
一、甲○○自民國96年12月間起，在報紙上刊登信用貸款之廣告
    ，招攬不特定人向其借貸金錢以賺取利息，因而得知戊○○
    、丙○○、乙○○、丁○○等人急需資金周轉，竟分別起意
    ，基於乘他人急迫貸以金錢，而取得與原本顯不相當之重利
    之犯意，為下列數起重利行為：
（一）於96年12月12日，在宜蘭縣羅東鎮省道旁之麥當勞，貸予
      戊○○新臺幣（下同）2萬元本金，每10日收取利息4,000
      元（相當於週年利率720％），並預扣1期利息後實際交付
      1萬6,000元與戊○○，戊○○則提供自己簽發之本票1 紙
      交付甲○○作為擔保，甲○○因而取得與原本顯不相當約
      1萬4,000 元之重利。
（二）復另行起意，於97年1月7日，在宜蘭縣員山鄉○○路26號
      ，貸予丙○○3萬6,000 元本金，每月收取利息6,000元（
      相當於週年利率200％），並預扣1期利息後實際交付3 萬
      元予丙○○，丙○○則提供自己簽發之本票1 紙交付甲○○作為擔保，甲○○因而取得與原本顯不相當達6,000 元
      之重利。
（三）復另行起意，於97年1月11 日，在宜蘭縣羅東鎮○○路60
      巷3之2號，貸予乙○○3萬元本金，每月收取利息6,000元
      （相當於週年利率 240％），並預扣1期利息後實際交付2
      萬4,000元予乙○○，乙○○則提供自己簽發之本票1紙交
      付甲○○作為擔保，甲○○因而取得與原本顯不相當達6,
      000元之重利。
（四）復另行起意，於97 年1月21日，在宜蘭縣宜蘭市○○路81
      號，貸予丁○○6萬元本金，每月收取利息1萬元（相當於
      週年利率200％），並預扣1期利息後實際交付5 萬元予丁○○，丁○○則提供自己簽發之本票1 紙交付甲○○作為
      擔保，甲○○因而取得與原本顯不相當達1萬元之重利。
    嗣戊○○不堪負荷利息壓力而報警處理，嗣警查獲，甲○○
    於有偵查犯罪權限之公務員發覺其上開（二）（三）（四）
    之重利犯行前，主動坦承為其所為，而自願接受裁判。
二、案經宜蘭縣政府警察局三星分局報請臺灣宜蘭地方法院檢察
    署檢察官偵查起訴。
    理    由
一、上開犯罪事實業據被告甲○○坦承不諱，核與證人戊○○、
    丙○○、乙○○及丁○○所述情節大致相符，復有報紙廣告
    1份及本票4張在卷可稽，足認被告任意性自白與事實相符，
    犯行明確，應依法論科。
二、核被告所為係犯刑法第344 之重利罪。95年7月1日修正施行
    之新刑法業已刪除舊刑法第56條連續犯之規定，修正理由表
    示：「對繼續犯同一罪名之罪者，均適用連續犯之規定論處
    ，不無鼓勵犯罪之嫌，亦使國家刑罰權之行使發生不合理之
    現象」、「基於連續犯原為數罪之本質及刑罰公平原則之考
    量，爰刪除有關連續犯之規定」等語，將本應各自獨立評價
    之數罪，回歸本來應賦予複數法律效果之原貌，是除符合接
    續犯、集合犯等包括一罪之要件外，應採一罪一罰，始符合
    立法本旨。又刑法上集合犯，係指行為之本質上，具有反覆
    、延續實行複次作為之特徵，經立法特別歸類，使成獨立之
    犯罪構成要件行為態樣，故雖有複次作為，仍祇成立一罪。
    又所稱接續犯，係指數個在同時、同地或密切接近之時、地
    ，侵害同一法益之行為，因各舉動之獨立性極為薄弱，社會
    通念認為無法強行分開，乃將之包括視為一個行為之接續進
    行，給予單純一罪之刑法評價，最高法院96 年台上字第787
    號著有判決可資參照。觀諸刑法第344 條重利罪之構成要件
    ，並不具有可解釋為反覆施行之特徵，難謂重利罪本質上含
    有複次作為之意涵，況修正刪除前之刑法第345 條有常業重
    利罪之規定，更可見立法者並無意使刑法第344 條之構成要
    件蘊含有反覆施行之意義，難認屬集合犯。又被告先後4 次
    貸予重利，侵害法益之對象不同，交付貸款之時間、地點均
    不同，亦難認係同時、同地或於密切接近之時、地為之，非
    屬接續犯，則被告先後4 次貸予重利，均犯意各別，行為互
    殊，應予分論併罰。被告於有偵查犯罪權限之公務員發覺其
    上開犯罪事實欄（二）（三）（四）之重利犯行前，主動坦
    承為其所為，並自願接受裁判，有被告之警詢筆錄在卷可稽
    ，均合於刑法第62條前段自首之規定，爰依該規定減輕其刑
    。原審以被告犯行明確，依刑事訴訟法第449條第1項前段、
    第454條第2項，刑法第344條、第41條第1項前段、刑法施行
    法第1條之1第1項及第2項前段規定，並審酌被告年輕力盛、
    犯罪動機、目的、犯罪期間長短、所生危害、犯後坦認犯行
    並與被害人達成不計息之和解協議等情狀，就被告犯行量處
    有期徒刑2 月，並諭知易科罰金之折算標準，其論罪科刑固
    非無見，惟被告就上開犯罪事實欄（二）（三）（四）部份
    之犯行合於自首規定，原審漏未審酌已有未洽。又被告分別
    對戊○○、丙○○、乙○○、丁○○犯重利罪，係犯四罪，
    應予分論併罰，原審未予審酌，逕論以集合犯之包括一罪，
    其法律適用亦有違誤，上訴人上訴主張原審誤將數罪論以集
    合犯之包括一罪為有理由，應予撤銷改判。爰審酌被告為賺
    取暴利，貸以高額之重利，犯罪目的雖屬單純，然高額利率
    肇致債務人陷於龐大債務之泥淖，難以翻身，對發生經濟危
    機之個人及合乎經濟秩序之信賴均有損害，又被告無前科，
    有臺灣高等法院被告前案紀錄表附卷可考，素行良好，犯後
    坦認犯行，態度亦佳，並分別與戊○○、乙○○、丁○○達
    成不計息之還款協議，有協議書3 紙在卷可稽，足證其非無
    悔過之意及其高職畢業之智識程度等情狀，分別就其四次重
    利犯行量處如附表所示之刑，諭知易科罰金之折算標準，並
    定其應執行刑及易科罰金之折算標準。
據上論斷，依刑事訴訟法第455條之1第1項、第3項、第369條第1
項前段、第364條、第299條第1項前段，刑法第344條、第62條、
第41條第1項前段、第2項、第51條第5款，刑法施行法第1之1 條
第1項、第2項前段，判決如主文。
本案經檢察官張立言到庭執行職務。
中    華    民    國    97    年    10    月    14    日
                  刑事第二庭審判長法  官  黃永勝
                                  法  官  陳嘉年
                                  法  官  楊坤樵
以上正本證明與原本無異。
本件不得上訴。
                                  書記官  謝佩欣
中    華    民    國    97    年    10    月    14    日
附錄本案論罪科刑法條全文：
中華民國刑法第344條
乘他人急迫、輕率或無經驗貸以金錢或其他物品，而取得與原本
顯不相當之重利者，處1年以下有期徒刑、拘役或科或併科1千元
以下罰金。
附表：
1、犯罪事實欄編號（一）部分：甲○○乘他人急迫貸以金錢，
   而取得與原本顯不相當之重利，處有期徒刑貳月，如易科罰
   金，以新臺幣壹仟元折算壹日。
2、犯罪事實欄編號（二）部分：甲○○乘他人急迫貸以金錢，
   而取得與原本顯不相當之重利，處有期徒刑壹月，如易科罰
   金，以新臺幣壹仟元折算壹日。
3、犯罪事實欄編號（三）部分：甲○○乘他人急迫貸以金錢，
   而取得與原本顯不相當之重利，處有期徒刑壹月，如易科罰
   金，以新臺幣壹仟元折算壹日。
4、犯罪事實欄編號（四）部分：甲○○乘他人急迫貸以金錢，
   而取得與原本顯不相當之重利，處有期徒刑壹月，如易科罰
   金，以新臺幣壹仟元折算壹日。


司法院資訊處製作；財團法人民間司法改革基金會備份。
